臺灣高等法院刑事判決
110年度上訴字第49號
上  訴  人  臺灣基隆地方檢察署檢察官
被      告  高炳勝



上列上訴人因被告違反洗錢防制法等案件，不服臺灣基隆地方法
院109年度金訴字第68號，中華民國109年11月16日第一審判決（
起訴案號：臺灣基隆地方檢察署109年度軍偵字第3號；移送併辦
案號：同署109年度偵字第2459號、臺灣臺北地方檢察署109年度
偵字第10715號），提起上訴，本院判決如下：
    主  文
原判決撤銷。
高炳勝幫助犯洗錢防制法第十四條第一項之一般洗錢罪，處有期
徒刑貳月，併科罰金新臺幣伍仟元，罰金如易服勞役，以新臺幣
壹仟元折算壹日。緩刑貳年，並應依臺灣基隆地方法院109年度
附民移調字第193號調解筆錄所載內容分別按期賠償簡麗珠、王○
○。
    犯罪事實
一、高炳勝透過網路刊登之廣告並使用通訊軟體LINE與真實姓名
    、年籍不詳之詐騙集團成員「李品妍」、「李子晴」聯繫，
    得悉於提供金融帳戶後，得以每10天為1期，獲取1期每帳戶
    新臺幣（下同）11000元之報酬，其明知金融機構帳戶帳戶
    係個人理財之重要工具，為攸關個人財產、信用之表徵，可
    預見將金融帳戶之存摺、提款卡、密碼提供他人使用，將可
    能遭他人自行或轉由不詳人士使用供實行詐欺取財犯罪，作
    為詐欺被害人並指示被害人匯入款項之用，再將該犯罪所得
    提取轉出，製造金流斷點，以掩飾犯罪所得真正去向而逃避
    檢警追緝，仍基於容任該結果發生亦不違背其本意之幫助詐
    欺取財與幫助洗錢之不確定故意，先將其申辦之中國信託商
    業銀行帳號000000000000號帳戶（下稱系爭帳戶）提款卡密
    碼依指示變更為「667788」後，於民國108年11月17日（起
    訴書誤載為「20日」，應予更正），在基隆市區某7-11便利
    商店，將系爭帳戶之存摺及提款卡以店到店方式寄送至7-11
    便利商店文五門市由指定之詐欺人士收取。嗣該詐欺人士取
    得系爭帳戶存摺、提款卡及密碼後，竟意圖為自己不法所有
    之詐欺犯意，分別為下列犯行：
  ㈠於108年11月26日下午5時52分許，佯稱為蝦皮網站賣家及中
    國信託銀行行員，撥打電話向陳姿潔詐稱其先前網路交易重
    複扣款，退刷前須匯款以測試身分云云，使陳姿潔誤信而陷
    於錯誤，於同日晚上8時39分許，以網路APP轉帳之方式將49
    999元匯入系爭帳戶內，並旋遭提領一空。
　㈡於108年11月26日下午5時8分許，佯稱為不詳身分之人撥打電
    話向簡麗珠詐稱需匯款，使簡麗珠誤信而陷於錯誤，於同日
    下午6時32分許至臺北市○○區○○路0段000號自動提款機將現
    金30000元（扣除跨行手續費，實際匯入金額為29985元）存
    入系爭帳戶內，再於同日下午6時35分許，將現金18000元存
    入系爭帳戶內，並旋遭提領一空。
　㈢詐欺人士佯稱為暱稱「青青」之女子，於108年11月間某日透
    過通訊軟體Line與王○○結識，並向王○○詐稱因缺錢花用，欲
    借款5000元等情，使王○○誤信而陷於錯誤，於108年11月26
    日下午5時22分許，至彰化縣○○市○○路000號統一超商彰辭門
    市，以自動櫃員機存款5000元至系爭帳戶內，並旋遭提領一
    空。
二、案經陳姿潔訴由基隆市警察局第三分局報告臺灣基隆地方檢
    察署檢察官偵查起訴，及簡麗珠訴由雲林縣警察局斗南分局
    報告臺灣雲林地方檢察署陳請臺灣高等檢察署令轉臺灣基隆
    地方檢察署檢察官移送併辦、王○○由臺北市政府警察局文山
    第二分局報告臺灣臺北地方檢察署檢察官移送併辦。
    理  由
壹、證據能力方面：
    按被告以外之人於審判外之陳述，雖不符刑事訴訟法第159
    條之1至第159條之4之規定，而經當事人於審判程序同意作
    為證據，法院審酌該言詞陳述或書面陳述作成時之情況，認
    為適當者，亦得為證據。又當事人、代理人或辯護人於法院
    調查證據時，知有第159條第1項不得為證據之情形，而未於
    言詞辯論終結前聲明異議者，視為有前項之同意，同法第15
    9條之5亦有明定。查本件檢察官、被告高炳勝（下稱被告）
    就本判決下列所引被告以外之人於審判外陳述之證據能力均
    不予爭執，迄至言詞辯論終結，亦未對該等證據之證據能力
    聲明異議，本院審酌該些供述證據作成時，核無違法取證或
    其他瑕疵，認為以之作為本案之證據屬適當，自有證據能力
    。其餘資以認定被告犯罪事實之非供述證據，均查無違反法
    定程序取得之情形，依刑事訴訟法第158條之4反面規定，亦
    具證據能力。
貳、實體方面：
一、認定犯罪事實之證據及理由：
  ㈠訊據被告高炳勝對於前揭幫助詐欺取財之犯罪事實，業於原
    審及本院審理時坦承不諱（見原審卷第178頁；本院卷第115
    頁），核與證人即告訴人陳姿潔、簡麗珠、王○○於警詢中之
    指述大致相符（見同署109年度軍偵字第3號卷，下稱偵卷一
    ，第59至64頁；臺灣臺北地方檢察署109年度偵字第10715號
    卷，下稱偵卷二，第11至13頁；雲林縣警察局斗南分局刑案
    偵查卷宗，下稱雲林警卷，第11至13頁）；並有系爭帳戶之
    存款交易明細、被告帳戶個資檢視、告訴人簡麗珠台北富邦
    銀行古亭分行存摺封面及交易明細影本、被告與詐騙集團之
    LINE對話截圖、被告提出之7-11交貨便門市寄件聯單、告訴
    人陳姿潔以行動電話網路APP轉帳及相關詐騙電話紀錄之翻
    拍照片、中信銀行108年12月19日中信銀字第1082248392768
    01號函暨附件、中信銀行109年3月6日中信銀字第109224839
    044694號函暨附件、告訴人王○○操作自動提款機之錄影畫面
    翻拍照片、中華郵政查詢國內快捷、掛號、包裹等資料回函
    等件在卷可稽（見偵卷一第13至32、33、65至68、71至73頁
    ；偵卷二第17至21、23至26頁；雲林警卷第16、25至27頁）
    ，足認被告之任意性自白與事實相符，可堪採信。
　㈡至於被告雖否認幫助洗錢犯行，並辯稱不知對方是要洗錢云
    云。惟按洗錢防制法業於105年12月28日修正公布，並於106
    年6月28日生效施行（下稱新法）。其立法目的在於防範及
    制止因犯第3條所列之特定犯罪而取得或變得之財物或財產
    上利益及其之孳息，藉由包含處置（即將特定犯罪所得直接
    予以移轉或變更）、分層化（即以迂迴層轉、化整為零之多
    層化包裝方式，掩飾或隱匿特定犯罪所得）及整合（即收受
    、持有或使用他人之特定犯罪所得，使之回流至正常金融體
    系，而得以合法利用享受）等各階段之洗錢行為，使其形式
    上轉換成為合法來源，以掩飾或切斷特定犯罪所得與犯罪之
    關聯性，而藉以逃避追訴、處罰。而金融帳戶為個人之理財
    工具，政府開放金融業申請設立後，金融機構大量增加，一
    般民眾皆可以存入最低開戶金額之方式自由申請開設金融帳
    戶，此外即無任何特殊之限制，因此一般人申請存款帳戶極
    為容易而便利，且得同時在不同金融機構申請多數存款帳戶
    使用，絕無使用他人帳戶之必要，此為一般日常生活所熟知
    之常識，故除非有特殊或違法之目的，並為藉此躲避警方追
    緝，一般正常使用之存款帳戶，並無向他人借用、承租或購
    買帳戶存簿及金融卡之必要。再詐欺集團經常利用大量取得
    之他人存款帳戶，以隱匿其財產犯罪之不法行徑，規避執法
    人員之查緝，並掩飾、確保因自己犯罪所得之財物，類此在
    社會上層出不窮之案件，亦經坊間書報雜誌、影音媒體多所
    報導及再三披露而為眾所周知之情事，是以避免此等專屬性
    甚高之物品被不明人士利用為犯罪工具，亦為一般生活所應
    有之認識。行為人提供金融帳戶提款卡及密碼供他人使用，
    嗣後被害人雖匯入款項，然此時之金流仍屬透明易查，在形
    式上無從合法化其所得來源，未造成金流斷點，尚不能達到
    掩飾或隱匿特定犯罪所得之來源、去向及所在之作用，須待
    款項遭提領後，始產生掩飾、隱匿之結果，若無參與後續之
    提款行為，非屬洗錢防制法第2條所稱之洗錢行為，不成立
    同法第14條第1項一般洗錢罪之正犯；然如行為人主觀上認
    識該帳戶可能作為收受及提領特定犯罪所得使用，他人提領
    後即產生遮斷資金流動軌跡以逃避國家追訴、處罰之效果，
    仍基於幫助之犯意而提供，應論以幫助犯同法第14條第1項
    之一般洗錢罪（最高法院108年度台上大字第3101號刑事大
    法庭裁定意旨參照）。查本案被告乃是經由網路上之廣告引
    誘，欲以相當之高額對價、短期（10日為期）將其申辦之系
    爭帳戶存摺、提款卡提供予他人使用，且被告從未查證對方
    公司位置、經營方式，並明知系爭帳戶之交付乃是提供對方
    公司匯入款項之用，業經被告自承在案（見本院卷第54頁）
    ，另由被告與「李品妍」之LINE通訊內容（見偵卷一第13至
    18頁），被告亦明知交付系爭帳戶提款卡及配合變更提款卡
    密碼之目的是供對方得以使用該卡片提領匯入系爭帳戶之款
    項，則系爭帳戶雖為被告申辦、保管及使用，然被告卻因一
    時需款孔急、心存僥倖，配合要求將系爭帳戶存摺、提款卡
    及密碼交付他人後，該帳戶之控制權即由取得者享有，雖然
    系爭帳戶之戶名仍為被告，外觀上顯示帳戶之款項係由被告
    取得，但實際上卻由身分不詳、實際掌控系爭帳戶之人取得
    ，不法份子即可藉此隱身於被告名義後面恣意為之，而洗錢
    防制法第3條第2款明定詐欺取財為洗錢行為之前置犯罪，被
    告交付提款卡及密碼予他人使用，嗣經他人進行詐騙，於被
    害人匯入款項後旋即提領，以製造該詐欺金流之斷點，實質
    上將使該犯罪所得流向不明，造成隱匿之效果，自足令犯罪
    所得之實際去向經由系爭帳戶存、提之虛假交易產生混淆，
    妨害該詐欺犯罪之偵查，自屬幫助他人洗錢犯行；又被告為
    智慮成熟，具有相當社會經驗之成年人，對於系爭帳戶使用
    情狀應所有預見，猶仍提供之，而不違背其本意，被告自同
    時具有幫助他人洗錢之不確定故意。被告所辯乃事後卸責之
    詞，不足採信。ガ
　㈢綜上所述，本案事證明確，被告犯行堪以認定，應予依法論
    科。
二、論罪科刑：
  ㈠按刑法上之幫助犯，係對於犯罪與正犯有共同之認識，而以
    幫助之意思，對於正犯資以助力，未參與實施犯罪構成要件
    之行為者而言（最高法院88年度台上字第1270號判決意旨參
    照）。本案被告基於幫助收受詐欺所得及掩飾、隱匿詐欺所
    得之不確定故意，將其上開帳戶之存摺、提款卡及密碼等資
    料，交予他人使用，使如事實欄所示被害人陷於錯誤，依指
    示匯款至系爭帳戶內，款項旋遭轉出一空，被告主觀上可預
    見其所提供之帳戶可能作為對方犯詐欺罪而收受、取得特定
    犯罪所得使用，並因此遮斷金流而逃避追緝，是核被告所為
    ，係犯刑法第30條、第339條第1項之幫助詐欺取財罪（無證
    據證明認識幫助犯加重詐欺取財罪），及刑法第30條、洗錢
    防制法第14條第1項之幫助洗錢罪。被告以單一交付系爭帳
    戶之幫助行為，幫助他人向事實欄所示之被害人3人詐騙，
    為想像競合犯，應從一重處斷；又所犯幫助詐欺取財罪與幫
    助一般洗錢罪間，亦為想像競合犯，應從一重以幫助一般洗
    錢罪處斷。又按刑事訴訟法第300條所謂變更法條，係指罪
    名之變更而言，若僅行為態樣有正犯、從犯之分，或既遂、
    未遂之分，即無庸引用刑事訴訟法第300條變更起訴法條（
    最高法院101 年度台上字第3805號判決意旨參照）；公訴意
    旨雖認被告乃是觸犯一般洗錢罪之正犯，然無證據證明被告
    有直接參與洗錢之構成要件行為，亦無法證明被告主觀上有
    將使用該帳戶者所實施之洗錢犯行視為己身犯行之共同犯意
    聯絡，自應僅論以幫助犯，此業經本院審理時告知該項罪名
    而充分保障被告程序上之防禦權（見本院卷第107頁），自
    無變更起訴法條之必要。
　㈡又被告提供系爭帳戶予該詐欺集團成員之幫助犯行，應依刑
    法第30條第2項之規定，按正犯之刑減輕之。
三、撤銷改判之理由：　
　㈠原審以被告犯罪事證明確，而予論罪科刑，固非無見。惟被
    告提供金融帳戶予真實姓名年籍不詳之人，進而由詐欺人士
    將該帳戶用於取得詐欺被害人款項、製造金流斷點，所為除
    構成幫助詐欺取財罪外，尚應論以幫助洗錢罪，已如前述。
    檢察官雖主張被告將金融帳戶之金融卡、密碼提供真實姓名
    年籍不詳之人使用，容任他人以該金融帳戶實施詐欺犯罪，
    乃屬洗錢防制法第2條第1款、第2款之洗錢行為，應論以同
    法第14條第1項之洗錢罪云云，但被告並未參與後續之提款
    行為，不成立同法第14條第1項一般洗錢罪之正犯，檢察官
    此部分之上訴意旨即有誤會。而被告所為合於幫助一般洗錢
    罪，原判決僅就幫助詐欺部分予以論罪科刑，而就洗錢部分
    不另為無罪諭知，即非妥適，無可維持，應由本院予以撤銷
    改判。且本案係檢察官上訴，原判決亦因適用法條不當而撤
    銷之，不受不利益變更禁止原則之拘束，附此敘明。
　㈡爰審酌被告正值青壯，不思正途賺取款項，為貪圖短期高額
    之利益，提供金融帳戶予真實年籍姓名不詳之人使用，而幫
    助詐欺、洗錢，增加被害人尋求救濟及治安機關查緝犯罪之
    困難，且因被告提供系爭帳戶，使被害人受騙匯入之款項經
    提領後，即難以追查犯罪所得去向，而得以切斷特定犯罪所
    得與犯罪行為人間之關係，致使被害人難以向施行詐術者求
    償，助長詐欺犯罪之猖獗、危害國內金融交易秩序，所為本
    應非難；然參以被告業與3位被害人均達成和解，彌補被害
    人之金錢損失，犯後態度甚佳，兼衡其犯罪動機、目的、手
    段、犯罪所生危害程度、高中畢業之智識程度、目前生活經
    濟狀況（見本院卷第116頁）等一切情狀，量處如主文第2項
    所示之刑，並就併科罰金部分，諭知如易服勞役之折算標準
    ，以示警惕。另被告否認業已取得交付系爭帳戶之對價，且
    綜觀全卷查無證據證明被告已朋分款項，既無法證明被告獲
    有犯罪所得，自無從宣告沒收追徵。
　㈢被告前未曾因故意犯罪受有期徒刑以上刑之宣告，此有本院
    被告前案紀錄表1份在卷可憑，其因一時失慮，致罹刑章，
    惟被告犯後業與3為被害人達成調解，獲取其等宥恕，其中
    被害人陳姿潔部分已經當場給付完畢，有本院調解筆錄影本
    存卷可考（見本院卷第99頁），甚有悔意，且其目前尚須工
    作賺取所得履行對被害人簡麗珠、王○○之賠償，本院信其經
    此偵、審程序及刑之宣告後，應能知所警惕，而無再犯之虞
    ，因認所宣告之刑以暫不執行為適當，並參以與被害人簡麗
    珠、王○○調解筆錄所載履行期間，爰依刑法第74條第1項第1
    款之規定，併予宣告緩刑2年，以啟自新。並審酌被告與被
    害人簡麗珠、王○○2人間之賠償方案，爰依刑法第74條第2項
    第3款規定，併予宣告被告應依臺灣基隆地方法院109年度附
    民移調字第193號調解筆錄（見原審卷第103-1至103-3頁）
    所載內容按期履行賠償；且此部分乃緩刑宣告附帶之條件，
    依刑法第74條第4項規定，上開條件內容得為民事強制執行
    名義。倘被告未遵循本院諭知之上開緩刑期間所定負擔（即
    ：按期履行賠償被害人），且情節重大者，足認原宣告之緩
    刑難收其預期效果，而有執行刑罰之必要者，檢察官得依同
    法第75條之1第1項第4款之規定，聲請撤銷本件緩刑之宣告
    ，併此指明。
據上論斷，應依刑事訴訟法第369條第1項前段、第364條、第299
條第1項前段，洗錢防制法第14條第1項，刑法第11條前段、第30
條第1項前段、第2項、第339條第1項、第55條前段、第42條第3
項前段、第74條第1項第1款、第2項第3款，刑法施行法第1條之1
第1項，判決如主文。
本案經檢察官吳美文提起公訴，檢察官江柏青提起上訴，檢察官
陳昱旗到庭執行職務。
中　　華　　民　　國　　110 　年　　3 　　月　　25　　日
                  刑事第十一庭  審判長法　官  周煙平
                                      法　官  吳炳桂
                                      法　官  陳俞伶
以上正本證明與原本無異。
如不服本判決，應於收受送達後20日內向本院提出上訴書狀，其
未敘述上訴之理由者並得於提起上訴後20日內向本院補提理由書
（均須按他造當事人之人數附繕本）「切勿逕送上級法院」。
                                      書記官  朱家麒
中　　華　　民　　國　　110 　年　　3 　　月　　26　　日
附錄：本案論罪科刑法條全文
洗錢防制法第14條
有第二條各款所列洗錢行為者，處7年以下有期徒刑，併科新臺
幣5百萬元以下罰金。
前項之未遂犯罰之。
前二項情形，不得科以超過其特定犯罪所定最重本刑之刑。

中華民國刑法第339條
意圖為自己或第三人不法之所有，以詐術使人將本人或第三人之
物交付者，處5 年以下有期徒刑、拘役或科或併科50萬元以下罰
金。
以前項方法得財產上不法之利益或使第三人得之者，亦同。
前二項之未遂犯罰之。